臺灣士林地方法院家事判決
                                      101年度婚字第217號
原      告  張鳳珠  



訴訟代理人  駱憶慈律師
被      告  簡清和  

上列當事人間請求確認婚姻無效事件，本院於民國101 年10月30
日言詞辯論終結，判決如下：
    主  文
確認原告與被告間之婚姻關係不存在。
訴訟費用由被告負擔二分之一，餘由原告負擔。
    事實及理由
壹、程序部分：
一、按下列事件為甲類事件：一、確認婚姻無效、婚姻關係存在
    或不存在事件。下列事件為乙類事件：二、離婚事件。第三
    條所定甲類、乙類、丙類及其他家事訴訟事件，除別有規定
    外，適用本編之規定。中華民國101 年1 月11日公布、101
    年6 月1 日施行之家事事件法第3 條第1 項第1 款、第2 項
    第2 款及第37條分別定有明文。次按本法施行前已繫屬尚未
    終結之家事事件，依其進行程度，由繫屬之法院依本法所定
    程序終結之，已依法定程序進行之行為，效力不受影響。同
    法第197 條第2 項亦有規定。本件離婚事件於101 年5 月22
    日繫屬本院，於101 年6 月1 日尚未終結，是本件離婚事件
    有家事事件法第三編家事訴訟程序之適用，先予敘明。
二、按婚姻無效、確認婚姻成立或不成立、撤銷婚姻、離婚或夫
    妻同居之訴，得合併提起；數家事訴訟事件，或家事訴訟事
    件及家事非訟事件請求之基礎事實相牽連者，得向就其中一
    家事訴訟事件有管轄權之少年及家事法院合併請求，不受民
    事訴訟法第53條及第248 條規定之限制，民事訴訟法第572
    條第1 項前段、家事事件法第41條第1 項亦定有明文。本件
    原告於起訴時，先位請求確認原告與被告間之婚姻關係不存
    在、備位請求准原告與被告離婚等聲明，揆諸前揭規定，於
    法並無不合，應予准許。
貳、實體部分：
一、本件原告起訴主張：
  ㈠原告曾於民國77年1 月16日與被告同往戶政事務所辦理結婚
    登記，惟兩造未曾舉行公開儀式或宴客，僅逕向戶政事務所
    辦理登記，是戶籍登記上雖註記兩造於77年1 月16日結婚，
    但兩造並不備96年5 月23日修正生效前之民法第982 條第1
    項所定儀式婚之形式要件，結婚要件即有未備，依修正前民
    法第988 條第1 款之規定，應屬無效。
  ㈡退步言之，縱認原告與被告間之婚姻關係有效，惟兩造於77
    年間辦理結婚登記後，被告旋失業在家，未再就業，完全未
    給予原告任何經濟支援，反屢向原告索取金錢，如原告無力
    提供，即遭被告毆打，且被告有酗酒習性，原告在不堪被告
    暴力虐待下，於16年前離開被告，獨自北上謀生，雙方已十
    數年未曾聯繫，且被告長期酗酒與暴力毆打原告之暴行，已
    致原告長期陷於恐懼，身體及精神均有重創，已達不堪同居
    之虐待，兩造間之婚姻關係因被告之暴行難以繼續維持，且
    雙方分居狀態長達16年，可見彼此互信基礎薄弱，已無任何
    夫妻恩愛情義可言，實無從繼續保持共同生活之圓滿、安全
    及幸福，而生婚姻之破綻，是如認原告與被告間之婚姻關係
    有效，乃備位請求准許兩造離婚。
  ㈢綜上所述，先位聲明：㈠確認原告與被告間婚姻關係不存在；
    ㈡訴訟費用由被告負擔。備位為聲明：㈠請准原告與被告離婚
    ；㈡訴訟費用由被告負擔等語。
二、被告則以：兩造結婚時係在被告之母病中，所以不敢鋪張，
    僅於家中置辦2 、3 桌酒席宴請親朋好友，並當場宣布兩造
    結婚事宜；且其未曾對原告家暴，也希望原告能回家與其共
    同生活云云置辯。並聲明：原告之訴駁回。
三、按確認法律關係之訴，非原告有即受確認判決之法律上利益
    者，不得提起，民事訴訟法第247 條第1 項前段定有明文。
    而所謂即受確認判決之法律上利益，係指因法律關係之存否
    不明確，致原告在私法上之地位有受侵害之危險，而此項危
    險得以對於被告之確認判決除去之者而言，故確認法律關係
    成立或不成立之訴，苟具備前開要件，即得謂有即受確認判
    決之法律上利益，最高法院42年度臺上字第1031號判例意旨
    可供參酌。次按關於親屬之事件，在民法親屬編修正前發生
    者，除本施行法有特別規定外，不適用修正後之規定。又96
    年5 月4 日修正之民法第982 條之規定，自公布後1 年施行
    。民法親屬編施行法第1 條後段、第4 條之1 第1 項分別定
    有明文。再結婚，應有公開儀式及二人以上之證人。經依戶
    籍法為結婚之登記者，推定其已結婚。96年5 月23日修正公
    布前民法第982 條亦有明文。本件原告雖主張兩造結婚不具
    備修正前民法第982 條第1 項之方式，婚姻應屬無效，惟因
    兩造已於96年1 月8 日依戶籍法為結婚之登記，有戶籍謄本
    在卷可稽，依照上開規定，兩造在法律上既推定為已結婚，
    而形式上仍有婚姻關係存在，在未有反證推翻兩造之婚姻關
    係前，兩造間之夫妻關係即繼續存在。是以兩造間之婚姻關
    係效力既不明確，而此不安之狀態得以確認判決除去之。從
    而，本件原告訴請確認兩造間之婚姻無效，藉以除去戶籍上
    之登記，應認其有即受確認判決之法律上利益，合先敘明。
四、查原告主張兩造於77年1 月16日同往戶政事務所辦理結婚登
    記之事實，業據其提出戶籍謄本為證，並有新北○○○○○○○○○1
    01 年8 月14日新北蘆戶字第1014531390號函檢送之結婚登
    記申請書、結婚證書等件在卷可憑，堪信其為真正。本件兩
    造雖依修正前民法第982 條第2 項之規定推定其已結婚，惟
    原告既主張兩造未曾舉行結婚之公開儀式，則原告倘能提出
    反證證明該婚姻確未具備修正前民法第982 條第1項之形式
    要件，縱已為結婚登記，兩造間之婚姻關係依修正前民法第
    988 條第1 款規定，仍屬無效。故本件所應審究者，應係兩
    造於77年1 月16日是否確曾舉行結婚之公開儀式？經查：
  ㈠按結婚，應有公開儀式及二人以上之證人，修正前民法第982
     條第1 項定有明文，故我國修正前民法關於結婚成立之形
    式要件，係採「儀式婚」之立法，即須經一定之公開儀式，
    使不特定人得以共見共聞認識為結婚者，婚姻始可謂有效成
    立。又所謂公開之儀式，係指依一般社會觀念認為結婚之儀
    式，為不特定之多數人可以共見共聞，認識其為結婚者而言
    ，而該結婚之儀式，不論係依循舊俗或新式，依一般客觀習
    慣，立可認識其為結婚者始足當之，倘就其現場情狀，無從
    認識係舉行結婚儀式，縱當事人主觀上係舉行婚禮，仍非為
    有公開之定式禮儀。如男女婚姻未經過一定之婚姻儀式，縱
    已同居，法律上亦不發生婚姻之效力（最高法院18年度上字
    第2072號、20年度上字第452 號、51年度臺上字第551 號判
    例及84年度臺上字第1689號裁判意旨參照）。
  ㈢原告主張兩造於77年1 月16日辦理結婚登記，惟實際上並未
    舉行結婚之公開儀式等情，業據證人即兩造結婚證書上之證
    婚人、被告之胞兄甲○○到庭證稱：「（問：宴客時，原告有
    無穿新娘衣服，被告有無穿新郎衣服？）沒有。（問：宴客
    當天你的父母有無主持？）沒有，只有堂兄弟姊妹及一些好
    友。（問：原告的父母有無參加？）沒有。（問：在何處宴
    客？）鄉下的房子。（問：當天有無布下囍字幔？）沒有。
    （問：當天有無當場向親友宣布他們當天結婚？）沒有。（
    問：當天吃飯的目的為何？）親友相聚吃一吃而已，慶祝他
    們結婚的好事。（問：平常親朋好友會一起相聚吃飯？）有
    熱鬧、拜拜時會一起吃飯，那天宴客只是單純吃飯……。（問
    ：請客有無印囍帖通知親友？）沒有。（問：當天兩造有無
    一起向親友敬酒？）當天只聊聊天，沒有敬酒。（問：賴敏
    旺與你們何關係？）當初開計程車認識的，他當天沒來參加
    喜宴。（問：賴敏旺是否未到場見證兩造結婚儀式？）是的
    。」（見本院101 年9 月24日言詞辯論筆錄）等語綦詳。惟
    結婚之公開儀式必須使不特定多數人得以共見共聞，就其所
    行儀式之外表，依一般客觀習慣，立可認識其為結婚者始足
    當之，本件依證人甲○○所述，可知當日除在家中置辦酒席3 
    桌請客外，並無任何儀式，足見此僅係一般親友聚會，在客
    觀上無從使不特定人得以見聞並認識係在舉行結婚儀式，未
    具結婚公開儀式之外表，堪認兩造確未於77年1 月16日舉行
    結婚之公開儀式。是被告僅憑兩造當日在家中席開3桌，宴
    請親朋好友，據以主張兩造結婚已備公開儀式云云，洵無可
    採。
  ㈣綜上所述，兩造雖書立結婚證書並辦妥結婚登記，而有婚姻
    之形式，惟兩造既未於77年1 月16日舉行結婚之公開儀式，
    其婚姻顯不合於修正前民法第982 條第1 項所定之形式要件
    ，依修正前民法第988 條第1 款規定，自屬無效。從而，原
    告訴請確認兩造間之婚姻無效，洵屬有據，應予准許。又原
    告依此訴請確認婚姻關係不存在既經准許，則其另備位請求
    依同法第1052條第1 項第3 款訴請准原告與被告離婚之聲明
    離婚，即無再予審究之必要，附此敘明。
五、本件原告訴請確認兩造間之婚姻關係不存在，雖有理由，惟
    兩造本可互換地位訴請，是被告之應訴乃法律規定所不得不
    然，則被告所為自為伸張或防衛權利所必要，本院因認本件
    訴訟費用應由兩造共同負擔，始為公允。
六、據上論結，本件原告之訴為有理由，依家事事件法第51條、
    民事訴訟法第81條第2 款，判決如主文。
中　　華　　民　　國　 101　　年　　11　　月　　13　　日
                  家事庭法  官    李昆霖
以上正本證明與原本無異。
如對本判決上訴，應於判決送達後20日之不變期間內，向本院提
出上訴狀。
中　　華　　民　　國　 101　　年　　11　　月　　13　　日
                        書記官    陳雪麗